臺中高等行政法院判決　　　　　　　　　　　　　　　九十一年度訴字第一三六號
　　　　　　　　　　　　　　　.
　　原　　　告　甲○○
　　訴訟代理人　丁○○
　　被　　　告　私立東海大學
　　代　表　人　乙○○
　　訴訟代理人　丙○○
右當事人間因退學事件，原告不服教育部中華民國九十一年一月十一日台九○訴字第
九○一七五一三五號訴願決定，提起行政訴訟。本院判決如左︰
　　主  文
原告之訴駁回。
訴訟費用由原告負擔。
　　事  實
壹、事實概要：
　　原告原係東海大學經濟學系夜間部四年級學生，因民國（下同）八十七學年度第
    二學期學業成績逾二分之一學分不及格，經被告於八十八年七月十四日通知應予
    退學。原告不服，提起學生申訴，經被告以九十年八月卅一日（九十）東學訴字
    第○○一號學生申訴評議書決議應予維持原處分。原告不服，提起訴願遭駁回，
    遂提起本件行政訴訟。
貳、兩造之陳述及爭點：
一、原告部分：
  (一)聲明：訴願決定及原處分均撤銷，准予恢復原告學籍。
  (二)陳述：
    1.按「大學學生成績優異，在規定修業期限屆滿前一學期或一學年修滿該學系應
      修學分者，得准提前畢業；未在規定修業期限修滿應修學分者，得延長其修業
      期限。前二項辦法由各大學擬定，報請教育部核備後實施。」為大學法第二十
      三條第二、三項所明定。「大學各學系修讀學士學位學生，在規定修業期限內
      ，未修滿該學系應修學分者，得申請延長修業期限，以二年為限。」為大學法
      施行細則第二十一條所明定，本條係依大學法第二十三條授權制定，期能對智
      育稍差之學生有完成學業之機會。又「行政行為應受法律及一般法律原則之拘
      束。」、「法規命令之內容應明列其法律授權之依據，並不得逾越法律授權之
      範圍與立法精神。」為行政程序法第四條、第一百五十條第二項所明定，且同
      法第一百五十八條規定法規命令牴觸法律則無效。
    2.原告係夜間部進修班之延修生，與一般日間部常規教育學生不同，政府准予學
      校招收夜間部及進修部學生，其美意係要使因故失學之學生有進修之機會，期
      能達成終身學習之目的。
    3.法律與憲法牴觸者，法律應屬無效，行政命令予法律牴觸者，行政命令應屬無
      效。被告東海大學學則第三十一條屬於行政命令之範圍，與大學法第一條第二
      項、大學法施行細則第二十一條牴觸，顯然無效。大學法施行細則第二十九條
      無大學法或學位授予法之授權制定。大學法施行細則第二十一條係由大學法第
      二十三條授權規定得延修二年，且無但書謂學期學分數達二分之一不及格應令
      退學。
    4.教育部依大學法施行細則第二十九條駁回訴願，明顯違反大學法第二十三條授
      權制定之大學法施行細則第二十一條學生得申請延長修業期限，以二年為限之
      規定，當然無效。學校雖有自治權，但其自治權仍不能違背法令。
    5.由大學法施行細則第二十二條可知大學各學系修讀學士學位，學生應修學分及
      畢業條件由各大學學則定之。由此可見延修生可延修二年之大學法施行細則第
      二十一條並未授權被告制定學則。依一事不二罰之原則，大學法施行細則延修
      生只能延修二年，二年若未能修畢應修學分當然退學，故大學法施行細則第二
      十一條立法精神已很明確，自然不必再授權制定學則，此不容置疑。
    6.台北高等行政法院於九十年七月九日做出判決認：學生學期學業成績不及格科
      目的學分數，達學期學分總數二分之一，應令退學，沒有法律依據，判決學生
      勝訴。由此可知，被告學則第三十一條規定有重大瑕疵，無法源依據。
    7.原告係參加八十四年度中區大學院校夜間部聯合招生分發至東海大學進修，其
      與日間部正規教育仍有差異，此由大學法施行細則第二十八條規定博士班修業
      期限二至七年為限，但在職進修研究生未在規定期限修滿課程或未完成學位論
      文者得酌予延長期修業期限。可見夜間部進修學生與日間部正規教育學生仍有
      區別，其立法精神考慮家境困難須半工半讀之學生有完成學業之機會，以達終
      身學習。
    8.大學法施行細則第二十九條係在八十七年八月十九日教育部令發布，原告係於
      八十四年分發進入東海大學進修，依法律不溯及既往原則，八十七年八月十九
      日前入學者，自不受該條文限制，況且招生簡章亦無學業成績二分之一不及格
      應令退學之限制。
    9.法律、法規、命令未經公告不具法律效力，大學法施行細則第二十九條於八十
      七年八月十九日教育部令發布。八十七年八月二十八日教育部函示學校依此條
      文制定學則，報教育部核准。被告答辯稱教育部於八十八年三月十二日教育部
      台高二字第八八○二二九七三號函核准備查，此係可改變學生身分與受教權
      之重大事件，且學校上課、註冊、學業成績皆以每學期為依據，皆有期間、階
      段不可分之性質，變更學生身分或受教權之學則，理應在繳費、註冊選課正式
      上課前為之。被告於經核准後並未依法公告，不生效力；若被告主張業經公告
      應證明之；若在學其中公告，則依法律不溯及既往原則，當不得追溯已註冊且
      正式上課之該學期適用，而應在八十八學年第一學期後始生效。
二、被告部分：
　(一)聲明：原告之訴駁回。
　(二)陳述：
　　1.查原告係經由參加八十四學年度中區大學院校夜間部聯合招生考試錄取被告夜
      間部經濟學系一年級肄業，惟因原告提出逢甲大學轉學修業證明書，據以辦理
      學分抵免相關作業手續後，獲提高編級為二年級；因此原告原僅須以三學年（
      八十四、八十五及八十六學年度）時間修滿該學系應修學分，即可由被告授予
      學士學位，但因原告未於上述期間完成規定學分之修習，故於八十七學年度時
      由本校教務行政單位依大學法第廿三條及大學法施行細則第廿一條之規定，自
      動為其辦理延長修業年限作業（按延長修業年限係權利，原告亦可拒絕接受，
      選擇自動退學）。原告於八十七學年度第二學期修習廿一學分，實得僅六學分
      ，依被告學則所訂退學審查標準（三分之二學分或二分之一學分不及格者），
      暨司法院大法官釋字第三八０號解釋之意旨，被告對原告所採之退學處分係依
      法行事，於法有據，並無違誤。
　　2.被告之學生可分為正式學生（以下簡稱正式生）與推廣教育班學生；凡經由大
      學公開招生（如大學聯合招生、被告獨立招生、推薦甄試及申請入學等）並經
      錄取者均為正式生；正式生具有正式學籍，修滿被告規定年限及規定科目與學
      分數，經審查通過准予畢業者，由被告授予學士學位，發給學士學位證書（大
      學法第廿五條及大學法施行細則第廿二條）；推廣教育班學生，不具有正式學
      籍，以修讀科目或學分為原則（大學法第廿六條）。正式生又可分類為一般身
      份學生（簡稱一般生）與特種身份學生（簡稱特種生），凡不具特種身份學生
      均稱之為一般生，特種生則係指具有僑生、外國學生、海外回國升學之蒙藏生
      、原住民族籍學生、領有殘障手冊（身心障礙手冊）之視障、聽障、語言障礙
      及多重障礙學生、派外人員子女學生及符合教育部規定條件之大學運動績優學
      生等身份之學生。正式生依據大學法第廿三條及大學法施行細則第廿一條規定
      修業期限以四年為原則，在規定修業期限內，未修滿該學系應修學分者，得申
      請延長修業期限，以二年為限。正式生於延長修業期限間內，始稱為延修生，
      故延修生實為延長修業期限間之正式生（一般生、特種生）。正式生於規定修
      業期限內或延長修業期限間，均受被告學則之規範，絕無例外。
　　3.大學法雖未有明文規定以學分成績為退學之審查標的，惟在大學法第一條第二
      項明定：「大學應受學術自由之保障，並在法律規定範圍內，享有自治權。」
      同時參照司法院大法官釋字第三八０號解釋意旨下，大學學術自由乃法律保障
      事項，其以學期不及格學分數佔學期實際修習學分總數之比例所訂定之退學標
      準乃是維持學術品質之重要自治事項，應受尊重。準此，被告依大學法施行細
      則第廿九條：「大學學生保留入學資格、轉學、轉系 (組)所、休學、退學、
      成績考核及其他有關事項之共同處理規則，由教育部邀請各校研訂，並由各大
      學列入學則，報請教育部核備後實施。」規定所編定之學則，係經有學生代表
      出席之教務會議審核通過，並報教育部核備（中華民國八十八年三月十二日教
      育部台 (88)高 (二)字第八八０二二九七三號函准備查）在案；故凡依被告學
      則對被告之學生所作之學籍上處分，均係依法行事於法有據。
　　4.如大學法及大學法施行細則無延長修業期限之規定時，凡正式生未於規定修業
      期限內，修滿該學系應修學分者，則一律應令退學；但因顧及學生可能因一時
      之失察（被告學則第廿四條）導致無法如期修完該學系應修學分，或為考量除
      修習該學系應修學分外，另欲申請修讀教育學程（東海大學教育學程實施辦法
      第十四條）、輔系（東海大學各學系學生修讀輔系辦法第六條）或雙主修（東
      海大學各學系學生修讀雙主修辦法第五條）以期增廣學識領域之學生，特訂定
      延長修業期限之相關規定以利其完成學業；故延長修業期限之規定，實為教育
      相關單位體諒莘莘學子之美意，絕非如原告於行政訴訟補充理由狀中所陳與退
      學處分為「一事兩罰」。
    5.被告歷年學則之訂定，皆經學生代表出席之教務會議審核通過並報教育部核備
      後實施，且於每學年始業時，發給學生人手一冊，故本校已確實詳盡告知全校
      師生之義務。至於原告所謂被告招生簡章無上開退學之規定乙節，經查一般招
      生簡章（含大學日間部聯合招生簡章及大學夜間部聯合招生簡章等）均無二分
      之一學分不及格應令退學之記載；此係因報名考試之考生尚未獲學校錄取肄業
      ，學校與報名考生之間根本無任何學籍相關問題產生，故「招生簡章」中不會
      論及入學後應注意事項，只會說明與「招生」有關之事項。
　　理  由
一、按已執行完畢之行政處分若仍具效力，且有回復原狀之可能者，行政法院仍應准
    受處分人提起撤銷訴訟，此觀行政訴訟法第四條、第六條、第一百九十六條之規
    定自明。本件對原告之退學處分業已執行完畢，且符合上開要件，應准其提起本
    件撤銷訴訟，合先敘明。
二、次按「大學學生保留入學資格、轉學、轉系（組）所、休學、退學、成績考核、
    暑期修課、校際選課、出國有關學籍處理及其他有關事項，各大學應列入學則，
    報請教育部備查。」大學法施行細則第二十九條定有明文。又「學期學業成績不
    及格科目之學分數達該學期修習學分總數二分之一者，應令退學。」、「全學期
    修習九學分以內者，不受本條第二款及第三款之限制。」分別為經教育部八十八
    年三月十二日台（八八）高（二）字第八八○二二九七三號函准備查之東海大學
    學則第三十一條第二款及第四款所明定。
三、本件原告係參加八十四年度中區大學院校夜間部聯合招生，分發至被告學校經濟
    學系夜間部就讀，八十七學年度第二學期原告共修習二十一學分，不及格學分數
    為十五學分，已逾應修習學分總數二分之一等情，為兩造所不爭執，並有原告歷
    年成績表附訴願卷可稽，均堪採認。被告依其學則第三十一之規定，處分原告應
    予以退學，並無不合。
四、原告雖主張：被告學則第三十一條係行政命令，與大學法第第一條二項、第二十
    三條、大學法施行細則第二十一條、第二十二條牴觸，顯然無效。學校雖有自治
    權，但其自治權仍不能違背法令。大學法施行細則第二十九條並未經大學法之授
    權制定，且大學法施行細則第二十一條已規定延修生只能延修二年，二年若未能
    修畢應修學分當然退學，依一事不二罰之原則，自不必再授權制定學則。另原告
    為被告夜間部進修班延修生，非一般生，不應受被告學則之限制；況原告係八十
    四年分發至東海大學就讀，而該大學法施行細則第二十九條係八十七年八月十九
    日發布，依法律不溯及既往原則，原告自不受該條之限制云云。
五、惟按「憲法第十一條關於講學自由之規定，係對學術自由之制度性保障，就大學
    教育而言，應包含研究自由、教學自由及學習自由等事項。大學法第一條第二項
    規定：『大學應受學術自由之保障，並在法律規定範圍內，享有自治權。』其自
    治權之範圍，應包含直接涉及研究與教學之學術重要事項，為司法院釋字第三八
    ○號解釋在案。準此可知，大學自治之事項，即屬學術自由之事項，包含研究自
    由、教學自由及學習自由等事項，除法律別有明文規定者外，應任諸大學自由決
    定，在此自由決定之自治範圍內，並無法律保留原則之適用。申言之，大學自治
    為憲法保障學術自由所應建制之範圍，大學因而有自治權，無待於法律之授予。
    大學法第一條第二項規定：『大學應受學術自由之保障，並在法律規定範圍內，
    享有自治權』，在指明自治權之行使，不得與法律之規定相違背，殊不能解為須
    經法律授權，始有自治範圍。又教學自由之範疇，諸如課程設計、科目訂定、講
    授內容、學力評定、考試規則等，均在保障之列（前述解釋理由書），為大學自
    治之事項，其影響於學生權益者，所在多有，惟屬教學自由本質上之需求所生之
    當然結果，基於保障教學自由之本旨，仍應任由大學自治，不能反以學生有受教
    育權或學習權之存在，認在此範圍內有法律保留原則之適用，致失憲法對於大學
    自治設為制度性保障之規範價值。大學學生入學就讀，應維持如何之成績標準，
    應有如何之學習成果，涉及大學對學生學習能力之評價，及學術水準之維護，與
    大學之研究及教學有直接關係，影響大學之學術發展與經營特性，屬大學自治之
    範圍．．．」（最高行政法院九十一年度判字第四六七號判決參照）。經查法律
    就首揭退學標準既未另設規定，則大學本於憲法保障之學術自由自訂學則，對於
    學生成績未達一定標準者，規定應令退學，自無違背法律保留原則可言。又大學
    法施行細則全部均係在大學自治之原則下，依大學法第三十一條之授權而訂定，
    原告主張其中第二十九條未經授權訂定乙節自不足採。本件首揭被告學則第三十
    一條第二款之規定，基於上開說明，核與大學法第一條第二項尚無牴觸。又大學
    法第二十三條及同法施行細則第二十一條，有關大學學生「未在規定修業期限修
    滿」應修學分者，得延長其修業之規定，在給予學生修業期限之彈性，同法施行
    細則第二十二條則規定大學學士應修學分及畢業條件由各大學學則定之，各有不
    同之規範目的，且後者與系爭退學條件同屬大學自治之範疇，被告學則分別就上
    開不同之事項為不同規定，洵屬正當。又上開各該規定相互間並不衝突，原告所
    謂系爭二一退學之規定，牴觸大學法第二十三條、同法施行細則第二十一條及第
    二十二條之規定，應屬無效云云，亦不足採。又上開規定均與罰則無涉，原告所
    謂違反「一事不二罰」原則乙節，顯無足取。
六、又民國八十年五月教育部為因應社會環境之改變，配合國家經濟政策發展之需要
    ，將「專科以上學校夜間部設置辦法」修改為「大學校院夜間部設置辦法」並作
    較大幅度之修正，其中有關報到資格、修業年限、每學期修習學分數之上限、日
    、夜間部學生得相互轉系、轉學、相互選課等，均有重大改變，使大學夜間部成
    為正規學制，不再是進修推廣教育性質。原告為夜間部學生，又因未在於規定期
    限修畢應修學分而成為延修生，然仍係正式學生，並非推廣教育班學生，原告主
    張其係「進修班延修生」，非一般生，不應受被告學則之限制云云，核屬無據，
    不足採取。
七、原告另主張依法律不溯及既往原則，其不應受大學法施行細則第二十九條之限制
    云云。按撤銷訴訟判斷行政處分合法性之基準時點，為原處分（含申訴評議決定
    ）發布時之事實或法律狀態，此由中央法規標準法第十八條之規定並參照改制前
    行政法院四十九年判字第一二七號及六十年判字第三七四號判例即可明瞭。故除
    舊法有利於受處分人外，如遇法規變更之情形，應以受處分人提起訴願前之法規
    為準。本件系爭法規並無變更，自應以八十八年八月卅一日退學處分之時，為法
    律及事實狀態判斷之基準時點。查八十三年八月二十六日發布之大學法施行細則
    第二十九條規定：「大學學生保留入學資格、轉學、轉系（組）所、休學、退學
    、成績考核及其他有關事項之共同處理規則，因教育部邀請各校研討，並由各大
    學列入學則，報請教育部核備後實施。」已規定關於退學之規定應列入學則，此
    部分與八十七年八月十九日修正之同條文並無不同之規定；而被告自原告八十四
    年入學起，迄八十八年七月十四日行政處分時止，其學則均規定：「學生學期學
    業成績不及格科目之學分數，達該學期修習學分總數二分之一者，應令退學」，
    有各該學則附本院卷可稽，被告依行為時學則第三十一條第一項第四款之規定處
    分應令原告退學，並無不合。原告所謂依法律不溯及既往原則，其不應受大學法
    施行細則第二十九條之限制乙節，亦核無可採。
八、綜上所述，本件原退學處分並無違誤，被告學生申訴評議決定、訴願決定均無不
    合。原告訴請撤銷，並請求恢復學籍均無理由，應予駁回。
據上論結，本件原告之訴為無理由，依行政訴訟法第一百九十五條第一項後段、第九
十八條第三項前段，判決如主文。
中　　華　　民　　國　　九十一　　　年　　　七　　　　月　  　四  　　　日
                 臺 中 高 等 行 政 法 院   第 三 庭
                                審 判 長 法  官　王　茂　修
                                         法  官　莊　金　昌
                                         法  官　許　金　釵
右正本證明與原本無異。
如不服本判決，應於判決送達後二十日內向本院提出上訴書狀，其未表明上訴理由者
，應於提起上訴後二十日內向本院提出上訴理由書（須依對造人數附具繕本）；如於
本判決宣示或公告後送達前提起上訴者，應於判決送達後二十日內補提上訴理由書（
須附繕本）。未表明上訴理由者，逕以裁定駁回。
提起上訴應預繳送達用雙掛號郵票拾份（每份三十四元)。
中　　華　　民　　國　　九十一　　　年　　　七　　　　月　　四　　　日
　　　　　　　                       法院書記官　蔡  逸  媚
